臺灣高等法院刑事判決
111年度上易字第82號
上　訴　人　
即　被　告　李明純　
　　　　　　　　　　
　　　　　　　　　　
　　　　　　　　　　
　　　　　　　　　　　
上列上訴人即被告因妨害名譽案件，不服臺灣臺北地方法院109
年度易字第1029號，中華民國110年12月15日第一審判決（起訴
案號：臺灣臺北地方檢察署109年度偵字第18210號），提起上訴
，本院判決如下：
    主  文
原判決撤銷。
李明純無罪。
    理  由
一、公訴意旨略以：上訴人即被告李明純（下稱被告）為告訴人
    賴怡因（下稱告訴人）之房客，雙方因細故素有嫌隙。被告
    於民國109年5月19日下午1時53分許，在位於臺北市大安區
    和平東路1段143號之「和平東路派出所」此公共場所內，因
    不滿告訴人持手機對其拍攝，竟基於妨害名譽之犯意，當場
    以：「刁民！」此足以侵害個人感情名譽之言詞，公然侮辱
    告訴人。因認被告涉犯刑法第309條第1項之公然侮辱罪嫌。
二、按犯罪事實應依證據認定之，無證據不得認定犯罪事實；不
    能證明被告犯罪者，應諭知無罪之判決，刑事訴訟法第154
    條第2項、第301條第1項分別定有明文。又認定犯罪事實所
    憑之證據，雖不以直接證據為限，間接證據亦包括在內，然
    無論直接證據或間接證據，其為訴訟上之證明，均須於通常
    一般人均不致有所懷疑，而得確信其為真實之程度者，始得
    據為有罪之認定，倘其證明尚未達到此一程度，而有合理之
    懷疑存在時，即難遽採為不利被告之認定。依刑事訴訟法第
    161條第1項之規定：「檢察官就被告犯罪事實，應負舉證責
    任，並指出證明之方法」，因此，檢察官對於起訴之犯罪事
    實，應負提出證據及說服之實質舉證責任。倘其所提出之證
    據，不足為被告有罪之積極證明，或其指出證明之方法，無
    從說服法院以形成被告有罪之心證，基於無罪推定之原則，
    自應為被告無罪判決之諭知。
三、公訴意旨認被告涉犯公然侮辱罪嫌，無非係以被告之供述、
　　告訴人之指述，及現場監視器錄影畫面暨翻拍照片、警員職
    務報告，為其主要論據。訊據被告堅詞否認上開犯行，辯稱
    ：伊是因租屋處其他房客未經伊同意找水電師傅前來修繕，
    涉嫌侵入住宅而前往警局報案，告訴人是房東，到警局後卻
    持手機對伊拍攝，伊稱告訴人是「刁民」，是描述告訴人不
    聽從警員指示、未將手機收起來之行為，並無對告訴人謾罵
    之意思等語。經查：
　㈠被告與告訴人為房客、房東關係，告訴人於109年5月19日下
    午1時53分許進入臺北市政府警察局大安分局和平東路派出
    所（下稱和平東路派出所）之過程，及被告口出「刁民」等
    語之經過情形，業經原審勘驗監視錄影畫面結果如下，有勘
    驗筆錄暨所附監視錄影畫面擷圖在卷足憑（原審易字卷二第
    73至74、81至95頁）：
　⒈螢幕顯示時間下午1時53分25秒至1時53分43秒間，告訴人手
    持手機，自畫面左側樓梯走到警局1樓門前，告訴人走出警
    察局大門後，又返回進入警察局。
  ⒉螢幕顯示時間下午1時53分44秒至1時54分40秒間，告訴人進
    入警局後，手持手機，手機呈水平狀，告訴人一方面與警員
    對話，接著回頭以手勢示意，請站在門外的男子進入警局。
　　被告稱：警察可以叫她手機收起來，她還在拍。
    告訴人拿著手機繼續經過被告，手機並未朝被告方向，告訴
    人亦未看向被告，繼續往畫面左方樓梯走上去。
    警員稱：進來就不要錄了，我說真的喔。
    被告稱：講不聽，刁民。
    告訴人稱：請不要亂罵我可以嗎？
    被告稱：還在拍，你還在拍。
    告訴人稱：你亂罵什麼？
    警員稱：好了。
    被告稱：你為什麼還在拍。
    警員稱：小姐，妳們就分開，妳們去那邊就會吵，妳們就分
　　        開。妳們先，妳先上去。
    被告稱：妳為什麼可以拍，妳還在拍，你為什麼不把她抓起
　　        來，她還在拍。
    警員稱：我們辦公處所喔。
    被告稱：那我也可以拍嗎？那我也來拍可以嗎？
    警員稱：妳冷靜一點，不要拍了，不要拍了。
    被告稱：你看她還在拍，在法院妳試看看。 
  ㈡由上開監視錄影畫面所示，被告所稱「刁民」一語之完整內
    容，應係：「講不聽，刁民」，已可見檢察官起訴書所指被
    告對告訴人稱「刁民！」，乃與實際事發時之狀況有所出入
    。且依前開勘驗結果，被告在稱「講不聽，刁民」前，警員
    確有對手持行動電話經過被告而向樓梯走上去之告訴人制止
    稱：「進來就不要錄了，我說真的喔」等語，可見當時告訴
    人並未因警察出言制止而立即將手中之行動電話收起來。且
    佐以卷附警員職務報告所載（偵字第18210號卷第11頁），
    案發當日大約下午1時50分許，和平東路派出所內同仁在受
    理被告提告侵入住宅之告訴，當時相對人在2樓偵訊室等候
    詢問，因該相對人希望房東即本案告訴人作證證明其並無侵
    入住宅，故通知告訴人到所說明，而告訴人與被告長期因租
    約問題有所爭執，告訴人到所後經過被告身旁，雙方又起口
    角等語。益徵告訴人進入警局後，於經過被告面前時，因手
    中仍持行動電話，警員為避免雙方衝突，遂出言制止稱：「
    進來就不要錄了，我說真的喔」等語。是以當時客觀情狀，
    並不能排除被告聽聞警員對告訴人稱「進來就不要錄了」等
    語後，見告訴人仍未收起行動電話，始對告訴人稱：「講不
    聽，刁民」等語，此與一般有意公然侮辱者，見有長期糾紛
    者出現，往往立即出言謾罵之情形，已有差異，已難認被告
    主觀上係出於公然侮辱之犯意而稱「講不聽，刁民」等語。
　㈢雖告訴人於警詢時指稱：「（問：為何她〈按指被告〉辱罵你刁民，原因為何？）因為她今天對我請來維修監視器的人員提告也一併告我，我是來派出所說明，當時我只是路過她身邊，她就辱罵我」等語（偵字第18210號卷第10頁），然由上開監視錄影畫面所示案發經過，尚無法佐證告訴人所指於路過被告身邊時就遭被告施加辱罵一節之真實性。況刑法上所謂公然侮辱，乃指對被害人抽象的予以謾罵，使人難堪之行為，而粗鄙或令人不舒服之言詞，是否當然該當於公然侮辱之構成要件，仍應視該言詞之語氣、脈絡、場合情境等整體狀況而為觀察，亦即，一般客觀理性之第三人如在場聽聞，是否均會達於貶抑被害人之人格尊嚴或社會評價之程度。本案被告對告訴人稱「講不聽，刁民」等語，固屬令人不舒服之言詞，然以上開被告口出此語之脈絡，及所在之場合情境，客觀上尚不至於使一般理性之第三人因此生貶抑告訴人社會評價或人格尊嚴之感受，依照上開說明，自與刑法第309條所定「公然侮辱」之要件不符，而難以該罪名相繩。　
  ㈣綜上，本案依檢察官所提出之證據，不足以使本院得被告犯
    公然侮辱罪之確信。此外，復查無其他積極證據足認被告涉
    有公訴意旨所指犯行，即不能證明被告犯罪，自應為無罪之
    判決。
四、原審未審酌被告所稱「刁民」之前後文脈及情境，單以「刁
    民」一詞所具之負面意涵，即認被告有公訴意旨所指之公然
    侮辱犯行，自嫌速斷。被告據此提起上訴，為有理由，應由
    本院撤銷原判決，改為被告無罪之諭知。
據上論斷，應依刑事訴訟法第369條第1項前段、第364條、第301
條第1項前段，判決如主文。　　
本案經檢察官陳建宏提起公訴，被告上訴，經檢察官郭靜文到庭
執行職務。
中　　華　　民　　國　　111 　年　　6 　　月　　7 　　日
                  刑事第二十二庭審判長法　官  王美玲
                                      法　官  陳銘壎
                                      法  官  汪怡君
以上正本證明與原本無異。
不得上訴。
                                      書記官  高妤瑄
中　　華　　民　　國　　111 　年　　6 　　月　　7 　　日